【裁判字號】    97,台上,1051
【裁判日期】    970313
【裁判案由】    強盜
【裁判全文】
最高法院刑事判決            九十七年度台上字第一０五一號
上  訴  人  甲○○
            乙○○
上列上訴人等因強盜案件，不服台灣高等法院台南分院中華民國
九十六年十一月二十日第二審更審判決（九十五年度重上更(三)字
第四０八號，起訴案號：台灣雲林地方法院檢察署九十二年度偵
字第二五０七號、第二五九一號、第二六四０號、第二六五四號
、第二七五０號、第二八三七號、第二八九一號、第二九八九號
、第三０二０號、第三０二一號、第三一八五號），提起上訴，
本院判決如下：
    主  文
上訴駁回。
    理  由
按刑事訴訟法第三百七十七條規定：上訴於第三審法院，非以判
決違背法令為理由不得為之；是提起第三審上訴，應以原判決違
背法令為理由，係屬法定要件；如果上訴理由狀並未依據卷內訴
訟資料具體指摘原判決不適用何種法則或如何適用不當，或所指
摘原判決違法情事，顯與法律規定得為第三審上訴理由之違法情
形不相適合時，均應認其上訴為違背法律上之程式，予以駁回。
本件原判決撤銷第一審就上訴人甲○○、乙○○部分所為之科刑
判決，就該部分改判分別論處甲○○連續意圖為自己不法之所有
，結夥三人以上，攜帶兇器於夜間侵入住宅，以強暴、脅迫至使
不能抗拒，而取他人之物罪刑（處有期徒刑十一年）；乙○○意
圖為自己不法之所有，結夥三人以上，攜帶兇器，以脅迫至使不
能抗拒，而取他人之物（累犯）罪刑（處有期徒刑八年）。甲○
○之上訴意旨略稱：（一）依卷附租車資料，甲○○並未於民國
九十二年二月一日及同年月二日向柳後明租車，原判決認定甲○
○於其附表編號一、二所示之時間租車，並在外接應把風該附表
編號一、二所示之強盜行為，顯有證據上理由矛盾之違法。而其
理由說明：「車行負責人柳後明，縱未能提出該日租車契約書，
仍難認甲○○未租用該車，亦無法為甲○○有利之證明」，亦與
證據法則有違。（二）原判決附表編號七、八、十三、十五、十
七所示之被害人施朝、馬秋元、楊茂男、方明、歐陽燦安、李勇
佳、何滄吉、何明星、蘇紅棗、陳永生、沈應宗、黃金雄、陳文
田、王文丙、王北辰、王萬居等，於警詢或原法院更(二)審已分別
證稱強盜其財物者之身高，據渠等之供述，於原判決附表編號七
、八、十三、十五、十七所示之時、地強盜財物之行為人，其等
身高約在一六五公分至一七０公分之間，而甲○○身高一七七公
分，且高出本案其餘共犯甚多，業經原法院上訴審法官當庭勘驗
明確，並有甲○○於原法院更(一)審提出之全生醫院體格檢查表在
卷可證，最高法院前次發回意旨即謂：「證人施朝證稱：『有四
個人拿刀進去，都不高，矮矮的』、『（問：現在是否可以指認
庭內之人【指上訴人等】有無到你們那裡去﹖）現在在場的人都
沒有』、『我一百六十幾公分，去的人跟我差不多高，瘦瘦的，
一個站在門口的比我矮，相差沒有幾公分』、『（問：你如何認
定今日在場之人不是四名歹徒﹖）當時有稍微抬起頭來看，有印
象，今日在場人沒有』、『（問：請轉頭看庭內二位被告，是否
當日有參與﹖）當日沒有這二位』；如若無誤，則甲○○是否參
與原判決附表編號七之加重強盜犯行？已非無疑，施朝上開證言
，似屬有利於甲○○之證據，原判決未說明不予採納之理由，有
理由不備之違法」；原判決理由說明：「縱令身高部分（指實施
強盜行為者之身高）與甲○○有所未符，亦無法為甲○○有利之
認定」，顯違證據法則。又施朝係於原法院更(二)審到庭作證，原
判決記載為更(一)審，亦與卷內資料不符。（三）共犯陳韋亨係因
通緝經警查獲，其於獲案之初乃供稱：係與蔡文富、黃銘宗及綽
號「阿弟」之人共同犯案等語，並書立自白書乙份，惟蔡文富於
警詢則供稱：甲○○有一同作案，每次都是搭乘黃盟慎之自用小
客車等語，並未供稱係由甲○○租車作為接應工具；至此陳韋亨
始供述：原供稱黃銘宗、「阿弟」二人不實，甲○○有參加等語
，而甲○○於警局初詢則未供認曾參與本件強盜犯罪，嗣甲○○
所以自白犯罪，乃因蔡文富為警查獲時，適駕駛以甲○○名義租
用之小客車，陳韋亨為警緝獲時，亦恰巧騎乘甲○○之機車，渠
二人懷疑係甲○○檢舉，才誣陷甲○○亦參與本件強盜犯行，甲
○○為警緝獲後，陳韋亨告以：多講一人犯罪會比較輕，反正你
已被抓來了，乾脆就承認，若不承認，會讓你不好過等語，甲○
○復目睹陳韋亨被打，心裡害怕，始於九十二年六月二日警方借
提查證時，依照陳韋亨之供述，供認強盜財物之處所。而陳韋亨
於原法院上訴審及更(一)審已分別證稱：甲○○未參與原判決附表
編號一至十五及編號十七之犯行，該附表編號一、二、、五、六
部分係蔡文富開車，非甲○○開車，因伊九十二年五月要上台北
，因通緝無法租車，請甲○○租車，甲○○告稱車要用快一點，
其亦要用車，過二天又向甲○○借機車，後來去網咖就被抓，伊
想係甲○○檢舉，故要咬甲○○等語，再審酌甲○○最後一次租
車時間係九十二年五月二十四日等情，足證陳韋亨上開有利於甲
○○之供述，確屬事實。另蔡文富供認甲○○曾參與本件犯行，
亦有可能係懷疑遭甲○○檢舉之故，況且甲○○自九十一年九月
休學後，至九十二年四月間，幾乎天天均在網咖上網，已經證人
即球王網咖負責人曾琛鴻於原法院上訴審證述在卷，足證甲○○
於本件案發時確係在球王網咖無誤等語。並提出全生醫院體格檢
查表影本乙份、陳韋亨、蔡文富、甲○○九十二年五月二十九日
警詢筆錄影本各乙份、陳韋亨、甲○○九十二年五月二十八日警
詢筆錄影本各乙份為證。乙○○之上訴意旨略稱：（一）原判決
理由內記載：「足認乙○○確於九十二年一月二十八日晚上某時
許，接獲黃銘宗電話告知後，即駕駛其所有Ｔ五─七四０九號小
客車，到台北縣三重市○○路附近，搭載黃銘宗、陳韋亨、蔡文
富等人，至台北縣中和市○○路三九號後，先行離開，而陳韋亨
、蔡文富各持菜刀一把，黃銘宗持玩具手槍一支闖進三樓，喝令
在場者不許動後，進行強盜黃銘宗等人財物之行為，得手後即先
搭乘計程車離開，再與乙○○會合後，改搭上開小客車逃逸等情
屬實」，與其事實認定：「由乙○○駕駛Ｔ五─七四０九號小客
車，搭載陳韋亨、蔡文富及黃銘宗，至台北縣中和市○○路三九
號三樓之神壇，乙○○負責開車，並在外接應，陳韋亨、蔡文富
各持菜刀一把，黃銘宗則持玩具手槍一支進入上開處所後，以揮
舞菜刀及玩具手槍威嚇之脅迫方法，至使劉義明、詹鴻明、龔以
章、陳鴻寬、林建租等人，不能抗拒，強取現金新台幣八萬二千
五百元及行動電話三具」，顯非適合。而原判決理由另記載：「
本件被告二人就附表（指原判決）所示強盜犯行，係持西瓜刀、
菜刀及玩具手槍，作為犯罪工具，渠等於強盜時，或以西瓜刀架
在屋內者頸部之強暴方式，或以揮舞西瓜刀（或敲打桌子方式）
威嚇在場者之脅迫行為（詳如附表所示），則被告此等強暴脅迫
行為，自已使該附表所示被害人達不能抗拒程度，並有附表所示
證據為憑。是本件被告二人強暴脅迫行為，已使附表所示被害人
達不能抗拒程度，應堪認定」，亦與上引原判決事實認定，互不
一致。又原判決附表編號十八僅記載：「以揮舞刀械及假槍脅迫
方法」，就該刀械是否係「菜刀」抑或「西瓜刀」及是否屬槍砲
彈藥刀械管制條例列管之刀械，並未載明，而此所稱之「假槍」
與事實記載之「玩具手槍」，亦非一致，自屬矛盾。（二）原判
決附表編號十八之被害人劉義明等五人於警詢中一致供稱：「且
持菜刀敲打龔以章頭部」，則黃銘宗、陳韋亨、蔡文富強盜劉義
明等人時應曾施以持菜刀敲打龔以章頭部之強暴手段，原判決既
援引被害人劉義明等五人之警詢筆錄作為判決之基礎，祇認定
黃銘宗等人僅施用脅迫手段強盜劉義明等人之財物，自難謂為適
法。又劉義明等人於警詢一致供稱：「忽然有三名歹徒（乙名持
槍、乙名持菜刀、另名徒手）」，此與原判決事實認定：「陳韋
亨、蔡文富各持菜刀一把，黃銘宗持玩具手槍一把」，不相符合
，原判決既援引被害人劉義明等五人之警詢筆錄作為判決之基礎
，惟未說明認定：「陳韋亨、蔡文富各持菜刀一把」為憑之證據
及其理由，有理由不備之違法等語。
惟查：原判決依憑卷內之證據資料，認定上訴人等分別有其事實
欄所載之犯行，已於理由內詳敘其調查證據之結果及取捨證據認
定之理由，並就甲○○、乙○○否認犯罪所持之辯解，認均非可
採，證人曾琛鴻於原法院上訴審、陳韋亨在原法院上訴審及更(一)
審、被害人洪健峰於原審、施朝在原法院更(二)審（原判決誤載為
更(一)審）、馬秋元、楊茂男、方明、歐陽燦安、李勇佳、許長卿
、許長存、許麗枝、許長華、黃玉、王宋、何滄吉、何明星、何
格旭、蘇紅棗、侯金滄、許錦進、郭清松、賴德雄、郭永坤、許
永慶等人（下稱被害人洪健峰等人）於警詢（即關於強盜行為人
之身高部分）所為有利於甲○○之供述及證人柳後明於警詢提出
之租車契約書影本二份，俱非可執為有利於上訴人等之認定，分
別予以指駁或說明。復以蔡文富、陳韋亨、吳勇智之警詢及偵查
中供述，與甲○○於警詢及偵查中先後供認：「我共涉及虎尾分
局轄區一件侵入住宅強盜案；地點為元長鄉山內村，當日係由我
駕駛承租豐田牌深色小客車（經警方查證為ＩＩ─三三九八），
由我駕駛，另陳韋亨則坐於駕駛坐右側，當時我在車上負責把風
及準備接應他們」、「（問：第一次強盜時，他們四人下車時，
你是否知道他們要下車強盜？）知道，我想說停在現場，其後再
帶他們一起走，他們給我的租車費，超過原來租車的錢，我也知
道是搶來財物，後來就花掉」、「（問：第二次情況是否與你第
一次強盜相同？）我第二次也是開車，是蔡文富帶我去住宅的」
及車行負責人柳後明於警詢證稱：「ＩＩ─三三九八豐田牌一千
六百西西為墨綠色小客車」，相互印證，說明：「車行負責人柳
後明，縱未能提出該日租車契約書，仍難認甲○○未租用該車，
亦無法為甲○○有利之證明」。從形式上觀察，原判決並無理由
不備、理由矛盾及採證違背證據法則等違背法令情形。甲○○上
訴意旨（一）、（二）、（三）均置原判決事實欄明確認定及理
由內已詳予說明之事項於不顧，或仍執原判決已敘明不予採納之
甲○○否認犯罪辯解，或猶以原判決已詳細說明不足為有利於上
訴人認定之被害人洪健峰等人之警詢供述，指摘原判決採證違法
；或就事實審法院採證認事自由判斷職權之合法行使，再為單純
事實上爭執，皆非合法之第三審上訴理由。至於被害人施朝係於
原法院更(二)審到庭作證（見更(二)卷第二三八頁至第二四０頁），
原判決誤載為更(一)審，顯屬於判決結果無影響之文字誤繕。甲○
○上訴意旨（二）另執此指摘原判決違法，亦非合法。又原判決
理由說明：「足認乙○○確於九十二年一月二十八日晚上某時許
，接獲黃銘宗電話告知後，即駕駛其所有Ｔ五─七四０九號小客
車，到台北縣三重市○○路附近，搭載黃銘宗、陳韋亨、蔡文富
等人，至台北縣中和市○○路三九號後，先行離開，而陳韋亨、
蔡文富各持菜刀一把，黃銘宗持玩具手槍一支闖進三樓，喝令在
場者不許動後，進行強盜財物行為，黃銘宗等人，得手後即先搭
乘計程車離開，再與乙○○會合後，改搭上開小客車逃逸等情屬
實」，乃意指乙○○與黃銘宗、陳韋亨、蔡文富基於共同強盜財
物之犯意聯絡，推由陳韋亨、蔡文富各持菜刀一把，黃銘宗持玩
具手槍一支闖進台北縣中和市○○路三九號三樓，「喝令在場者
不許動」後，進行強盜財物之行為；此與其事實認定：「由乙○
○駕駛Ｔ五─七四０九號小客車，搭載陳韋亨、蔡文富及黃銘宗
，至台北縣中和市○○路三九號三樓之神壇，乙○○負責開車，
並在外接應，陳韋亨、蔡文富各持菜刀一把，黃銘宗則持玩具手
槍一支進入上開處所後，『以揮舞菜刀及玩具手槍威嚇之脅迫方
法，至使劉義明、詹鴻明、龔以章、陳鴻寬、林建租等人不能抗
拒』，強取現金新台幣八萬二千五百元及行動電話三具」，並無
不符（僅該事實認定之強盜手段較為明確，而上引理由說明較為
簡略而已）。至於原判決理由另記載：「本件被告二人就附表（
指原判決）所示強盜犯行，係持西瓜刀、菜刀及玩具手槍，作為
犯罪工具，渠等於強盜時，或以西瓜刀架在屋內者頸部之強暴方
式，或以揮舞西瓜刀（或敲打桌子方式）威嚇在場者之脅迫行為
（詳如附表所示），則被告此等強暴脅迫行為，自已使該附表所
示被害人達不能抗拒程度，並有附表所示證據為憑。是本件被告
二人強暴脅迫行為，已使附表所示被害人達不能抗拒程度，應堪
認定」，乃係分別就甲○○、乙○○為原判決附表所示之強盜行
為時，下手強盜者之手段予以說明，該項說明與其事實認定之強
盜手段（以揮舞菜刀及玩具手槍威嚇之脅迫方法，至使劉義明、
詹鴻明、龔以章、陳鴻寬、林建租等人不能抗拒），並無牴觸。
而以原判決附表編號十八記載：「以揮舞刀械及假槍脅迫方法」
，與上引事實認定及理由說明，相互印證，則該附表編號十八記
載之「刀械」、「假槍」，應係指「菜刀」及「玩具手槍」，二
者僅是用字不同，並非矛盾。乙○○上訴意旨（一）執此指摘原
判決違法，顯屬誤會。再依原判決附表編號十八所載，係採納被
害人劉義明、詹鴻明、龔以章、陳鴻寬、林建租等人之警詢筆錄
，作為判決乙○○有罪之證據資料，惟被害人劉義明、詹鴻明、
龔以章、陳鴻寬、林建租於警詢一致供稱：三名歹徒（乙名持槍
、乙名持菜刀、另名徒手）、持菜刀敲打龔以章頭各等語，原判
決未說明不予採納之理由，即認定：「陳韋亨、蔡文富各持菜刀
一把，黃銘宗則持玩具手槍一支進入上開處所後，以揮舞菜刀及
玩具手槍威嚇之脅迫方法，至使劉義明、詹鴻明、龔以章、陳鴻
寬、林建租等人不能抗拒，強取現金新台幣八萬二千五百元及行
動電話三具」，雖不無微疵，惟陳韋亨、蔡文富、黃銘宗於原法
院上訴審已分別供認：「（問：對於原審判決附表編號十八所示
之犯罪事實有何意見【朗讀犯罪事實並告以要旨】﹖）都是事實
」（見上訴審第三宗第一０七頁至第一０八頁）；原判決既敘明
採納陳韋亨、蔡文富、黃銘宗於原法院上訴審之自白作為判決之
證據資料，則該判決上引事實認定，即與陳韋亨、蔡文富、黃銘
宗在原法院上訴審之供認犯罪自白並無不符，雖原判決未說明不
採納被害人劉義明、詹鴻明、龔以章、陳鴻寬、林建租上揭警詢
供述之理由，惟據此尚不足以動搖原判決所確認之乙○○加重強
盜之犯罪事實，此既於判決結果顯無影響，依刑事訴訟法第三百
八十條規定，仍難執為提起第三審上訴之適法理由。乙○○上訴
意旨（二）以此指摘原判決理由不備，顯與法律規定得為第三審
上訴理由之違法情形不相適合。綜上所論，本件上訴人等之上訴
，均屬違背法律上之程式，俱予駁回。又本院為法律審，甲○○
提出之全生醫院體格檢查表影本乙份、陳韋亨、蔡文富、甲○○
九十二年五月二十九日警詢筆錄影本各乙份、陳韋亨、甲○○九
十二年五月二十八日警詢筆錄影本各乙份，均無從斟酌，附為指
明。
據上論結，應依刑事訴訟法第三百九十五條前段，判決如主文。
中    華    民    國  九十七  年    三    月   十三   日
                      最高法院刑事第九庭
                          審判長法官  林  永  茂
                                法官  吳  昆  仁
                                法官  蘇  振  堂
                                法官  蕭  仰  歸
                                法官  何  菁  莪
      本件正本證明與原本無異
                                      書  記  官
中    華    民    國  九十七  年    三    月   十九   日
                                                 H


司法院資訊處製作；財團法人民間司法改革基金會備份。
